【裁判字號】    95,簡上,192
【裁判日期】    950919
【裁判案由】    動產擔保交易法
【裁判全文】
臺灣臺北地方法院刑事判決             95年度簡上字第192號
上  訴  人  臺灣臺北地方法院檢察署檢察官
被      告  乙○○
                   （現另案於臺灣臺北監獄執行中）
上列上訴人因被告違反動產擔保交易法案件，不服本院於中華民
國九十五年六月三十日所為九十五年度簡字第一九九四號第一審
判決（聲請簡易判決處刑案號：臺灣臺北地方法院檢察署九十五
年度偵字第四一五三號），及移送併辦（臺灣臺北地方法院檢察
署九十五年度偵字第一三三六四號），本院合議庭為第二審判決
如下：
    主  文
原判決撤銷。
乙○○共同連續意圖為自己不法之所有，以詐術使人將本人之物
交付，累犯，處有期徒刑陸月，如易科罰金，以銀元參佰元即新
臺幣玖佰元折算壹日。
    事  實
一、乙○○曾於民國八十三年間，因違反麻醉藥品管理條例案件
    ，經本院八十三年度訴字第一二八一號判決判處有期徒刑一
    年確定，於八十四年間，又因違反麻醉藥品管理條例案件，
    經臺灣士林地方法院八十四年度易字第六一０號判決判處有
    期徒刑七月確定，並接續執行，於八十四年十二月二十日假
    釋出監，刑期應至八十五年七月二十日屆滿；嗣乙○○又於
    八十五年間因非法吸食、非法販賣化學合成麻醉藥品案件，
    分別經臺灣高等法院八十五年度上訴字第四八三九號判決判
    處有期徒刑八月及臺灣高等法院八十六年度上更（一）字第
    九一○號、最高法院八十七年度台上字第二七五九號判決判
    處有期徒刑五年二月確定，並經臺灣高等法院八十七年度聲
    字第一七一六號裁定應執行有期徒刑五年六月；而前揭假釋
    ，即因乙○○上開犯行而撤銷，應執行殘刑；又乙○○復因
    非法吸食安非他命案件，經本院八十六年度易字第四二七三
    號判決判處有期徒刑十月確定。上開各罪接續執行後，乙○
    ○於八十九年二月三日假釋出監，刑期應至九十二年六月二
    十三日始屆滿。又乙○○於八十九年間，因施用安非他命案
    件，經依本院裁定送觀察勒戒後，認有繼續施用毒品之傾向
    ，再經本院裁定令入戒治處所施以強制戒治，嗣本院裁定停
    止戒治，所餘期間付保護管束，保護管束期間於九十一年三
    月十八日屆滿，該次施用毒品案件，經臺灣臺北地方法院檢
    察署檢察官以九十一年度戒毒偵字第一０二號為不起訴處分
    ；而上開假釋復因上開八十九年間所犯施用安非他命案件而
    遭撤銷，乙○○因而入監執行殘刑三年四月二十日，甫於九
    十三年十二月十四日執行完畢。
二、詎乙○○竟不知悔改，因積欠自稱「許世明」之成年男子債
    務，明知自己並無給付分期價款之資力，仍與「許世明」共
    同基於意圖為自己不法所有之犯意，於民國九十四年八月三
    日，在臺北市中正區○○○路○段三八號華南商業銀行股份
    有限公司龍江分行（下稱華南銀行龍江分行），以動產擔保
    交易之動產抵押方式，購買車牌號碼二０二六─ＤＡ號自用
    小客車一輛，辦理動產抵押設定予華南銀行龍江分行，以擔
    保汽車貸款新臺幣（下同）四十萬元，而為動產擔保交易之
    債務人，雙方約定乙○○應自九十四年九月四日起至九十九
    年八月四日止，分三十六期給付，每月一期，每期支付本息
    八千八百九十八元，擔保債權總金額為五十三萬三千八百八
    十元，標的物約定停放地點為臺北市○○路五００號乙○○
    之住所地，於貸款未付清之前，乙○○不得將標的物任意遷
    移、出賣、出質、移轉或為其他處分。華南銀行龍江分行承
    辦人員因而陷於錯誤，以為乙○○有給付分期價款之能力，
    且其債權亦獲擔保，而允以借款四十萬元，詎乙○○取得四
    十萬元借款及標的物之占有後，自第一期起即拒不付款，且
    搬遷他址，並隨即將上開車輛交由「許世昌」持以典當，以
    抵償其積欠「許世明」之欠款，致使華南銀行龍江分行追索
    無著，受有損害（嗣華南銀行龍江分行於九十四年十二月十
    三日，將上開債權移轉予臺北市○○○路○段一六三號十一
    樓臺灣歐利克股份有限公司《下稱臺灣歐利克公司》）。又
    乙○○再承前犯意，於九十四年十月三日，以動產擔保交易
    之動產抵押方式，向七和實業股份有限公司（下稱七和公司
    ）購買車牌號碼四二六七─ＥＰ號自用小客車一輛，並約定
    總價金新臺幣（下同）八十四萬五千一百元，除頭期款十萬
    八千元外，餘款分六十期攤還，雙方約定自九十四年十月三
    十日，至九十九年九月三十日止，每月一期，每期付款一萬
    二千二百八十五元，標的物停放地點亦為乙○○位於臺北市
    ○○路五００號之住所地，在價金未付清之前，標的物所有
    權仍屬出賣人所有，債務人不得將標的物遷移、出賣、質借
    或其他處分。七和公司人員亦因此陷於錯誤，誤以為乙○○
    會依約給付款項履行合約條件，而交付上開車輛標的物，致
    生損害於七和公司。七和公司並於簽約當日即九十四年十月
    三日，與乙○○、裕融企業股份有限公司（下稱裕融公司）
    簽訂三方「債權讓與暨動產抵押契約」，將上開債權及動產
    抵押權讓與裕融公司。詎乙○○在取得上揭車輛標的物後，
    即拒不付款，並意圖為自己不法之利益，於九十四年十月十
    一日，以二十二萬元將該車輛典當予臺北縣新莊市○○路之
    富盛當鋪，致生損害於裕融公司。
三、案經裕融公司訴由臺灣臺北地方法院檢察署檢察官偵查聲請
    以簡易判決處刑，臺灣歐利克公司訴由臺北地方法院檢察署
    檢察官移送併辦。
    理  由
一、前揭犯罪事實，業據被告乙○○於偵查、本院審理時坦承不
    諱，復經告訴代理人羅仕明、甲○○等人指訴明確，並有汽
    車新領牌照登記書、汽（機）車過戶申請登記書、貸款暨動
    產抵押契約書、本票、入金履歷一覽表、債權移轉證明書、
    動產擔保交易（動產抵押）移轉契約書、動產抵押設定（讓
    與變更）登記證明書、存證信函（以上見九十五年度他字第
    四０六八號卷第三頁至第十四頁），債權讓與暨動產抵押契
    約、臺北市監理處動產擔保交易登記證明書、訪視報告書、
    催收紀錄歷史查詢表、存證信函、臺北縣富盛當舖收當物品
    登記簿、裕融公司客戶對帳單及還款明細表（以上見九十四
    年度他字第九一四九號卷第五頁至第十九頁）等件在卷可憑
    。而被告第一次購買車輛，係因積欠「許世明」款項，接受
    「許世明」建議購車後將車輛交由「許世明」典當以抵償欠
    款，而第二次購車亦係因積欠債務甚多，需錢孔急，始再購
    車持以典當以取得現款，業據被告於本院審理時供陳綦詳（
    見本院九十五年九月五日審判筆錄），參其連續二次以動產
    擔保交易方式獲得貸款款項、取得標的物之占有後，就分期
    款項均未付分文，且隨即將車輛出質典當，是其顯無支付分
    期價款之意思，僅係透過此動產擔保交易方式施用詐術，以
    達到其詐騙款項、車輛之目的。綜上，本件事證明確，被告
    犯行堪以認定，應依法論科。
二、論罪科刑部分：
（一）核被告所為，係犯行為時之刑法第三百三十九條第一項詐
      欺取財罪、動產擔保交易法第三十八條動產擔保交易之債
      務人意圖不法之利益，將標的物出質，致生損害於債權人
      罪。被告將標的物遷移之行為，為出質之高度行為所吸收
      ，不另論罪。被告與「許世明」就第一次詐欺取財及違反
      動產擔保交易法第三十八條之犯行，有犯意聯絡和行為分
      擔，「許世明」雖非動產擔保交易之債務人，惟依行為時
      之刑法第三十一條第一項規定，二人仍應論以共同正犯。
      被告先後二次詐欺取財及違反動產擔保交易法第三十八條
      規定之犯行，時間緊接，所犯均係構成要件相同之罪名，
      顯係基於概括犯意反覆為之，為連續犯，均應依刑法第五
      十六條規定以一罪論，並加重其刑。被告所犯上開二罪，
      有方法結果之牽連關係，應從一重之詐欺取財罪論處。又
      被告有如上開事實欄一所示之前科紀錄，有臺灣高等法院
      被告前案紀錄表附卷可證，其於五年內再犯本案有期徒刑
      以上之罪，為累犯，應依行為時之刑法第四十七條規定遞
      加重其刑。
（二）又查刑法部分條文業於九十四年一月七日修正，九十四年
      二月二日公布，於被告行為後之九十五年七月一日施行，
      現行刑法第二條第一項規定：「行為後法律有變更者，適
      用行為時之法律，但行為後之法律有利於行為人者，適用
      最有利於行為人之法律。」，上開規定乃與刑法第一條罪
      刑法定主義契合，而貫徹法律禁止溯及既往原則，係規範
      行為後法律變更所生新舊法律比較適用之準據法，是刑法
      第二條本身雖經修正，但刑法第二條既屬適用法律之準據
      法，本身尚無比較新舊法之問題，應一律適用裁判時之現
      行刑法第二條規定以決定適用之刑罰法律，先予辨明。又
      本次刑法修正之比較新舊法，應就罪刑有關之共犯、未遂
      犯、想像競合犯、牽連犯、連續犯、結合犯、以及累犯加
      重、自首減輕暨其他法定加減原因（如身分加減）與加減
      例等一切情形，綜其全部罪刑之結果而為比較，最高法院
      九十五年五月二十三日九十五年度第八次刑庭會議決議可
      資參照。經查：
    (一)刑法第二十八條共犯之規定，於修正前規定為：「二人以
      上共同實施犯罪之行為者，皆為正犯」，修正施行後之規
      定則為：「二人以上共同實行犯罪之行為者，皆為正犯」
      ，本條之修正理由係為排除陰謀共同正犯、預備共同正犯
      於本條所規定之正犯之外。另修正前刑法第三十一條第一
      項原規定：「因身分或其他特定關係成立之罪，其共同實
      施或教唆幫助者，雖無特定關係，仍以共犯論」，而於修
      正後，條文內容變更為：「因身分或其他特定關係成立之
      罪，其共同實行、教唆或幫助者，雖無特定關係，仍以正
      犯或共犯論。但得減輕其刑」，因本條係規範正犯與共犯
      之身分或特定關係，故配合刑法第二十八條至第三十條之
      修正，將文字修正為實行，另於但書增訂得減輕其刑之規
      定。本案被告與「許世明」間就第一次詐欺取財及違反動
      產擔保交易法第三十八條之犯行，無論適用修正前後之條
      文，均應論以共同正犯，則適用修正施行前之刑法第二十
      八條、第三十一條第一項規定論擬，並無不利於被告。
    (二)刑法第五十六條連續犯之規定，業經修正刪除，此刪除雖
      非犯罪構成要件之變更，但顯已影響行為人刑罰之法律效
      果，自屬法律有變更，應依新法第二條第一項規定為新舊
      法之比較（最高法院九十五年第八次刑事庭會議決議參照
      ）。新法修正施行後，被告前後二次詐欺取財及違反動產
      擔保交易法第三十八條之行為，即須分論併罰，是比較新
      舊法之結果，應適用較有利於被告之行為時法律即修正前
      之刑法第五十六條規定，論以連續犯。
    (三)動產擔保交易法第三十八條，法定刑得科或併科銀元六千
      元以下罰金之部分，依修正後之刑法第三十三條第五款：
      「主刑之種類如下：五、罰金：新臺幣一千元以上，以百
      元計算之」之規定，所得科處之罰金刑最低為新臺幣一千
      元；然依被告行為時之刑法第三十三條第五款規定之罰金
      最低額一元計算，該罪之罰金刑最低額僅為新臺幣三元。
      因此，比較上述修正前、後之刑罰法律，自以被告修正施
      行前即行為時關於科處罰金刑之法律較有利於被告。
    (四)刑法第三百三十九條第一項之詐欺取財罪，法定刑為五年
      以下有期徒刑、拘役或科或併科一千元以下罰金，而修正
      後刑法施行法增訂第一條之一規定：「中華民國九十四年
      一月七日刑法修正施行後，刑法分則編所定罰金之貨幣單
      位為新臺幣。九十四年一月七日刑法修正時，刑法分則編
      未修正之條文定有罰金者，自九十四年一月七日刑法修正
      施行後，就其所定數額提高為三十倍。但七十二年六月二
      十六日至九十四年一月七日新增或修正之條文，就其所定
      數額提高為三倍」，另刑法第三十三條第五款修正為：「
      主刑之種類如下：五、罰金：新臺幣一千元以上，以百元
      計算之」，是依修正後之法律，刑法第三百三十九條第一
      項詐欺取財罪所得科處之罰金刑最高為新臺幣三萬元、最
      低為新臺幣一千元；然依被告行為時之刑罰法律，即罰金
      罰鍰提高標準條例第一條前段規定之提高倍數十倍及修正
      前刑法第三十三條第五款規定之罰金最低額一元計算，該
      罪之罰金刑最高為銀元一萬元，最低額為銀元一元，若換
      算為新臺幣，最高額雖與新法同為新臺幣三萬元，然最低
      額僅為新臺幣三元。因此，比較上述修正前、後之刑罰法
      律，自以被告行為時關於科處罰金刑之法律較有利於被告
      。
    (五)刑法第五十五條後段有關牽連犯之規定業已刪除，是於新
      法修正施行後，被告所犯之詐欺取財罪、違反動產擔保交
      易法第三十八條之罪，即須分論併罰，惟依修正前刑法，
      被告所為之上開二罪間，具有牽連犯之裁判上一罪關係，
      而應從一重論以詐欺取財罪。比較新舊法之規定，修正後
      之刑法刪除牽連犯之規定對於被告較為不利。
    (六)關於易科罰金之折算標準，除刑法第四十一條第一項有所
      修正外，罰金罰鍰提高標準條例於九十五年四月二十八日
      修正，並自同年七月一日起生效施行。修正前之刑法第四
      十一條第一項前段規定：「犯最重本刑為五年以下有期徒
      刑以下之刑之罪，而受六個月以下有期徒刑或拘役之宣告
      ，因身體、教育、職業、家庭之關係或其他正當事由，執
      行顯有困難者，得以一元以上三元以下折算一日，易科罰
      金。」，再依據修正前罰金罰鍰提高標準條例第二條：「
      依刑法第四十一條易科罰金或第四十二條第二項易服勞役
      者，均就其原定數額提高為一百倍折算一日；法律所定罰
      金數額未依本條例提高倍數，或其處罰法條無罰金刑之規
      定者，亦同。」之規定，被告行為時之易科罰金折算標準
      ，應以銀元一百元、二百元、三百元折算一日，經折算為
      新臺幣後，應以新臺幣三百元、六百元、九百元折算一日
      。惟九十五年七月一日施行之刑法第四十一條第一項前段
      規定修正為：「犯最重本刑為五年以下有期徒刑以下之刑
      之罪，而受六個月以下有期徒刑或拘役之宣告者，得以新
      臺幣一千元、二千元或三千元折算一日，易科罰金。」，
      另新修正之罰金罰鍰提高標準條例則刪除原本第二條之規
      定。是比較新舊法結果，自以舊法所定之易科罰金折算標
      準有利於被告，故應適用修正前刑法第四十一條第一項前
      段、罰金罰鍰提高標準條例第二條規定，對被告較為有利
      。
    (七)關於累犯之規定，修正前刑法第四十七條規定「受有期徒
      刑之執行完畢，或受無期徒或有期徒刑一部之執行而赦免
      後，五年以內再犯有期徒刑以上之罪者，為累犯，加重本
      刑至二分之一」，而修正後之刑法第四十七條第一項則規
      定「受徒刑之執行完畢，或一部之執行而赦免後，五年以
      內故意再犯有期徒刑以上之罪者，為累犯，加重本刑至二
      分之一」，被告於本案，無論適用新法或舊法，均應論以
      累犯，故比較新舊法之結果，舊法對於被告並無不利。
    (八)綜合上述各條文修正前、後之比較，自應整體適用被告行
      為時之法律，即修正前刑法之相關規定及罰金罰鍰提高標
      準條例第一條前段、第二條規定，對被告較為有利，爰論
      處被告罪刑如前所述。
（三）檢察官聲請簡易判決處刑書中雖僅就被告於九十四年十月
      三日購買車牌號碼四二六七─ＥＰ號自用小客車辦理動產
      抵押後，違反動產擔保交易法第三十八條之罪部分之事實
      提起公訴，然被告上開行為所涉之詐欺取財犯行，及被告
      與「許世明」共同於九十四年八月三日購車辦理動產抵押
      及其後將車子持以典當之犯行，與本案業經起訴部分有連
      續犯或牽連犯之裁判上一罪關係，且後者尚經檢察官移送
      併辦，是均為起訴效力所及，本院自得併予審究。
（四）原審認定被告係犯動產擔保交易法第三十八條之罪，犯行
      明確，予以論罪科刑，固非無見，惟查：(一)刑法部分條文
      業於九十四年一月七日修正，九十四年二月二日公布，於
      被告行為後之九十五年七月一日施行，針對刑法第三百三
      十九條第一項罰金刑、動產擔保交易法第三十八條之罰金
      刑、第二十八條、第三十一條共犯、第五十六條連續犯、
      第五十五條牽連犯、第四十一條第一項前段、第二條易科
      罰金、第四十七條累犯等規定，均有修正，原審未及比較
      新舊法，自屬不當。(二)原審就被告於九十四年十月三日以
      車牌號碼四二六七─ＥＰ號自用小客車辦理動產抵押貸款
      之行為，未論以詐欺取財犯行，另未斟酌被告與「許世明
      」共同於九十四年八月三日以車牌號碼二０二六─ＤＡ號
      自用小客車辦理動產抵押之詐欺取財犯行及其後違反動產
      擔保交易法第三十八條之犯行，而漏未與本案已起訴犯行
      論以連續犯及牽連犯，均有違誤。從而，本件上訴意旨，
      指摘原判決不當，為有理由，應由本院將原判決撤銷改判
      。
（五）爰審酌被告前已有前科，仍不知悔改，而為本案犯行，實
      應予非難，惟考量其犯後坦承犯行，犯後態度良好，惟未
      能賠償告訴人損害，暨其犯罪之手段、目的、智識程度等
      一切情狀，量處如主文第二項所示之刑，並諭知易科罰金
      之折算標準。
據上論斷，應依刑事訴訟法第四百五十五條之一第一項、第三項
、第三百六十九條第一項前段、第三百六十四條、第二百九十九
條第一項前段，動產擔保交易法第三十八條，刑法第二條第一項
前段、第十一條、修正前刑法第二十八條、第三十一條第一項、
第五十六條、第三百三十九條第一項、第五十五條、第四十一條
第一項前段、第四十七條，修正前罰金罰鍰提高標準條例第一條
前段、第二條，現行法規所定貨幣單位折算新臺幣條例第二條，
判決如主文。
本案經檢察官張友寧到庭執行職務。
中    華    民    國    95    年    9     月    19    日
                      臺灣臺北地方法院刑事第一庭
                          審判長法  官  陳興邦
                                法  官  林婷立
                                法  官  劉素如
以上正本證明與原本無異。
不得上訴。
                                書記官  劉甄庭
中    華    民    國    95    年    9     月    19    日


司法院資訊處製作；財團法人民間司法改革基金會備份。
